最高法院刑事判決　　　　　　一○○年度台上字第一六三一號
上　訴　人　陳璽傑
選任辯護人　黃啟倫律師
上列上訴人因妨害性自主案件，不服台灣高等法院中華民國九十
八年十月二十二日第二審更審判決（九十八年度上更(一)字第三九
八號，起訴案號：台灣台北地方法院檢察署九十四年度偵字第一
三一八九號），提起上訴，本院判決如下：
    主  文
上訴駁回。
    理  由
按刑事訴訟法第三百七十七條規定，上訴於第三審法院，非以判
決違背法令為理由，不得為之。是提起第三審上訴，應以原判決
違背法令為理由，係屬法定要件。如果上訴理由書狀並未依據卷
內訴訟資料，具體指摘原判決不適用何種法則或如何適用不當，
或所指摘原判決違法情事，顯與法律規定得為第三審上訴理由之
違法情形，不相適合時，均應認其上訴為違背法律上之程式，予
以駁回。本件上訴人陳璽傑上訴意旨略稱：(一)原判決認定上訴人
於民國九十四年七月三日十六時十四分後到達被害人Ａ女（姓名
、年籍詳卷）住處，侵害Ａ女時間約在當日十六時二十八分至十
七時九分間等情。然Ａ女於當日十六時二十八分、十七時九分，
尚撥打電話給第三人，且管理員陳ＯＯ於當日十七時二十分因Ａ
女按警報器響起而上樓查看，則Ａ女遭上訴人為強制性交後，竟
仍能自由撥打電話，衡諸常情，殆無可能。又Ａ女供述上訴人到
其住處之時間，前後不一，自應以Ａ女及上訴人於警詢時供稱當
天十六時五十分至十七時許至Ａ女住處，較為可採。原判決認上
訴人當日於十六時十四分後至Ａ女住處，當日十六時二十八分至
十七時九分間，對Ａ女為強制性交犯行，委無所據。(二)原判決或
依Ａ女於該日十七時九分至十七時十一分撥打電話給他人，陳Ｏ
Ｏ亦於警詢證稱：伊於七月三日二十分接到電話云云，認上訴人
係於當天十六時二十八分至十七時九分間對Ａ女為強制性交行為
。然陳ＯＯ於警詢係證稱：伊於當日十七時二十分因Ａ女房屋警
報器響起而上樓查看云云，並未證述其接到電話，原判決事實與
所憑證據顯有不符。(三)Ａ女於案發當日十七時三十八分曾打電話
給第三人，於十七時四十五分、十七時四十八分又打電話給警方
，而依陳ＯＯ之證詞，陳建男在Ａ女房間約三到五分鐘，且並未
打電話報警，Ａ女亦未在管理員室打電話，Ａ女應係陳ＯＯ確定
上訴人離開後，回到自己房間打電話給第三人，再打電話到警察
局，故Ａ女按下緊急呼叫鈴至上訴人自其住處離去，應無打電話
給第三人，倘Ａ女於上訴人對其強制性交後，竟仍能自由撥打電
話，衡諸常情，自無可能係受上訴人強制性交。(四)Ａ女指述其遭
電線綑綁，致無法反抗云云。然其所述前後不一，尚難遽信，且
陳ＯＯ於警詢時證稱：並未看見電線，於第一審證稱：沒有看到
Ａ女手紅紅的，下來之後才有講各云云，自始至終均未看到Ａ女
被電線綑綁，亦未見到任何電線。況Ａ女於原審更一審復證稱：
管理員在門外問發生什麼事，上訴人於管理員開門前，才趕快把
電線解開云云，如果屬實，自上訴人聽到門外管理員的聲音，至
管理員進入房間，大約僅二、三秒鐘，任何人於此須臾時間，皆
不可能解開Ａ女手上之電線，又無電線扣案，益證Ａ女指稱其遭
上訴人以電線綑綁云云，與事實不符。原審未再調查其他證據，
自有應於審判期日調查證據未予調查之違法。(五)Ａ女住於市區大
廈二樓，一樓並有管理員，如其當時仍可按下緊急呼叫鈴，再轉
開門鎖，則其可應門離去，自無任何困難，且其當時身穿居家洋
裝，何以只將門鎖轉開，而不逕行開門逃離現場，實有違常情。
(六)Ａ女指稱由管理員報警，案發隔天有發簡訊給上訴人，前遭上
訴人壓傷手臂等情，與卷內證據及事實不相符，然原判決均未予
審酌亦未說明不採之理由，自有判決理由不備之違誤。(七)依陳Ｏ
Ｏ之證詞，Ａ女於其房間內並未表示遭上訴人強暴，且上訴人實
不知Ａ女其後至警衛室時竟向陳建男訴說遭上訴人強暴。又上訴
人與陳ＯＯ均不知Ａ女向警方報案，況上訴人並未為強制性交犯
行，應無以上訴人未向第三人解釋說明，即認上訴人有為強制性
交之行為。原判決謂從Ａ女按下緊急電鈴、呼喊救命、報警、哭
泣，並向陳ＯＯ訴說被強制性交，而上訴人於離去前亦未積極向
陳ＯＯ解釋說明當時發生之情況綜合以觀，堪認Ａ女證述上訴人
強制性交等情真實等語，顯與卷內證據不合，亦有判決理由矛盾
之違誤。(八)上訴人與Ａ女原係男女朋友，定期支付其生活費及房
貸、水電費等費用，且案發當日係於未違反Ａ女之意思，與Ａ女
發生性交行為。惟事後雙方因細故而生爭執，上訴人並無對Ａ女
為強制性交行為。是卷內照片所示Ａ女手腕綑綁痕跡，不無可能
係Ａ女因與上訴人發生爭吵且遭上訴人掌撾致生怨恨，而於事後
趁隙自行造成，以遂其誣陷之目的。另Ａ女之處女膜僅有舊裂傷
，並無新裂傷，足認上訴人係於未違反Ａ女之意思，與其發生性
行為，至驗傷診斷書僅能證明Ａ女手腕綑綁傷害，尚不足以證明
上訴人曾對Ａ女為性侵害之行為。Ａ女於案發後所發之簡訊，仍
稱委屈上訴人了，一直擔心自己母親知悉真相會受傷害而未告其
實情，且雙方仍密切往來，相互發送多次簡訊，Ａ女亦要求上訴
人支付各項費用，甚至主動邀約上訴人見面，足認Ａ女所述遭上
訴人強制性交云云，並不實在。原判決對此未具體說明何以不採
之理由，有判決不備理由之違法。(九)又一般手機充電器電線係用
柔軟及平滑的絕緣材料包覆，以之綑綁雙手，除條形紅腫外，不
可能造成每一條紅腫邊緣呈現各一條細細的線狀出血點，該細細
的線狀出血點，應係麻繩或尼龍繩等所造成，原判決依憑卷內Ａ
女手腕照片，即認係遭手機充電器電線綑綁所造成，有違經驗法
則，且所認定之事實與證據不合云云。
惟查，原判決依憑上訴人部分不利於己之自白，證人Ａ女、陳Ｏ
Ｏ之部分證詞，台北市政府警察局中山分局受理刑事案件報案三
聯單、馬偕醫院驗傷診斷書、Ａ女受傷照片、Ａ女持用0000
000000號行動電話雙向通聯紀錄等證據，資以認定上訴人有原判
決事實欄所記載之犯罪事實，因而撤銷第一審科刑之判決，改判
仍論處上訴人對於女子以強暴之方法而為性交罪刑（處有期徒刑
三年四月），已詳述其所依憑之證據及認定之理由。對於上訴人
辯稱：伊與Ａ女係男女朋友，定期匯款給Ａ女。當天伊到Ａ女住
處，在Ａ女同意下與其發生性交行為，事後雙方因細故發生爭吵
，伊並打了Ａ女一、二下，Ａ女或因一時氣憤始偽稱遭伊性侵害
。Ａ女於當天十七時九分尚與第三人通電話，而陳建男於當日十
七時二十分因Ａ女房間警報響起，而上樓查看，上訴人不可能於
該日十六時五十分至十七時二十分間，對Ａ女為強制性交行為。
Ａ女於當天案發後，仍於當日十八時四十六分撥打電話給上訴人
，倘上訴人果對Ａ女有強制性交行為，Ａ女避之唯恐不及，豈有
主動打電話給上訴人之理。Ａ女於案發後，仍繼續以簡訊等維持
相互密切聯繫，要求上訴人繼續繳納各種費用，並主動邀約上訴
人見面，足見Ａ女指述並不實在云云。經綜合調查證據之結果，
認係卸責之詞，不足採信，分別在判決理由內詳予指駁，並說明
其證據取捨及判斷之理由。且敘明：(1)上訴人於警詢已坦承：當
時伊有以手指插入Ａ女肛門，以陰莖插入Ａ女之陰道，過程中沒
有帶保險套，於偵查中亦陳稱：案發當時與Ａ女有性交行為各云
云，則上訴人與Ａ女案發當時確有發生性交行為，堪以認定。
(2)Ａ女於第一審已證稱：當時上訴人以手機充電器之電線將伊雙
手手腕綑綁，有打伊二下，並將手指插入伊之肛門，及將陰莖插
入伊陰道內，伊趁機按下緊急呼叫鈴，當管理員在門外問發生什
麼事時，伊向管理員喊救命，並說上訴人強暴伊。管理員陳ＯＯ
亦證稱：當天有接獲緊急按鈕的通知，伊馬上上去，就推門進去
，上訴人裸體站著屁股朝門，Ａ女好像躺在床上，當時他們兩人
已經在床邊爭吵，Ａ女喊救命，且在哭，伊在現場約三至五分鐘
，大約五分鐘到管理室，Ａ女有給伊看她的雙手稍微紅紅的，她
說有被綁，但伊沒有看到，Ａ女下來警衛室是只有哭，有告訴伊
上訴人強暴她各云云。而Ａ女受有雙手手腕綑綁痕跡之傷害，亦
有驗傷診斷證明書可稽，Ａ女之照片復顯示由其左手背延伸之左
手腕部位，隱約可見二條橫跨手腕上半部條形紅腫，每一條紅腫
邊緣呈現各一條細細的線狀出血點，應係遭類似繩索之硬物所造
成，Ａ女證稱其遭電線綑綁云云，應屬事實，且其紅腫係直線進
行，又Ａ女之右手腕亦見二條紅腫，與雙手抓痕尚有不同。Ａ女
手腕傷勢已有出血紅腫，需要相當施力，且在雙手手腕部位，尚
難想像為Ａ女自行造成。Ａ女證稱上訴人以電線綑綁其雙手，違
反其意思而加以強制性交云云，與陳ＯＯ之證詞亦相符，自屬可
採。雖Ａ女對係如何解開其綑綁，前後供述不一致，然Ａ女已於
原審證稱伊於偵查中說錯了，因為第一天開庭，伊情緒不穩，並
於原審證稱：管理員開門進來前，上訴人幫伊解開，所以管理員
有看到伊手被綑之痕跡各云云，依照片顯示，Ａ女雙手確係遭綑
綁，縱Ａ女對於解開繩索過程之供述稍有不同，亦無礙於此部分
事實之認定。(3)Ａ女於當日十六時十四分許與上訴人尚有電話聯
絡，則上訴人應係該日十六時十四分許以後至Ａ女住處。又Ａ女
於當天十六時二十八分撥打電話給他人，迄十七時九分又撥打電
話給他人，而陳建男係於當日十七時二十分接到警報器響，則Ａ
女遭上訴人強制性交之時間，應在當日十六時二十八分至十七時
九分前，Ａ女於第一審證稱：伊於案發當天十六時三十分左右，
遭上訴人強制性交云云，應屬可採。(4)Ａ女於案發後雖與上訴人
有聯絡，然渠等本係男女朋友，上訴人離開時亦有與Ａ女交談，
Ａ女念及彼此間關係，仍繼續聯絡，又拒絕上訴人再到其住處，
非無防衛措施，難謂與常情有違，自無從為上訴人有利之認定。
(5)原判決認定上訴人對Ａ女強制性交之時間，Ａ女並無通話紀錄
，且上訴人係違反Ａ女之意思而強制性交，縱Ａ女於被強制性交
前後有與上訴人或第三人通話之行為，仍難為上訴人有利之認定
等語甚詳。原判決所為論述，核與卷證資料相符，從形式上觀察
，並無足以影響判決結果之違背法令之情形。按：(一)認事採證、
證據之取捨及證據證明力之判斷，俱屬事實審法院之職權，苟無
違背證據法則，自不能指為違法。又證人供述之證據前後縱有差
異，事實審法院依憑證人前後之供述證據，斟酌其他證據，本於
經驗法則及論理法則，取其認為真實之一部，作為判斷之證據，
自屬合法。本件原審綜合陳璽傑部分不利於己之自白，證人Ａ女
、陳ＯＯ之部分證詞，台北市政府警察局中山分局受理刑事案件
報案三聯單、馬偕醫院驗傷診斷書、Ａ女受傷照片、Ａ女持用
0000000000號行動電話雙向通聯紀錄等證據，據此認定上訴人有
本件之犯罪事實。對於上訴人之辯解，認不足採，已分別在判決
內詳述其認事採證、證據取捨及判斷之理由，核與證據法則無違
，為其職權之適法行使，自不能指為違法。本件原判決已敘明上
訴人坦承以手指插入Ａ女肛門，並以陰莖插入Ａ女之陰道，並打
Ａ女一、二下，而Ａ女當時遭上訴人以電線綑綁，造成雙手手腕
綑綁痕跡之傷害，每一條紅腫邊緣呈現各一條細細的線狀出血點
，應係遭類似繩索之硬物所造成，足認Ａ女確遭綑綁，又Ａ女並
按緊急呼叫鈴，陳建男亦見到上訴人裸體站立門邊，Ａ女在床上
，兩人爭吵，Ａ女哭泣，並告訴陳ＯＯ其遭綑綁及強暴。由Ａ女
按下緊急電鈴、呼喊救命、報警、哭泣，並向陳ＯＯ訴說被強制
性交，而上訴人於離去前亦未積極向陳ＯＯ解釋說明當時發生之
情況綜合以觀，堪認Ａ女證述上訴人強制性交等情屬實。對於Ａ
女及陳ＯＯ就本案其他細節證述內容雖稍有不同，Ａ女於案發後
仍與上訴人以電話聯絡，及Ａ女於遭上訴人強制性交前後，縱與
他人電話聯絡，仍不能為上訴人有利之認定，已詳敘其理由，上
訴意旨(一)、(三)至(九)，就屬原審採證認事職權之適法行使，及原判
決已說明事項，任意指摘為違法，均非適法之第三審上訴理由。
(二)原判決理由謂：證人陳ＯＯ於警詢時證稱：伊於七月三日十七
  時二十分接到「電話」等語（見原判決第七頁第二十行），與
  其於警詢時證稱：伊接到「警報器響」等語（見九十四年偵字
  第一三一八九號偵查卷第十五、十六頁），雖有所不符，然原
  判決事實已載明Ａ女趁機按下「緊急呼叫警鈴」等情（見原判
  決事實欄），理由內並謂：陳建男於第一審證稱：當天接獲「
  緊急按鈕通知」，緊急按鈕聲音很大，且有顯示號碼，伊馬上
  上去等語（見原判決理由三、(五)），並無矛盾，亦與卷證資料
  相符。是原判決理由謂：陳ＯＯ接到「電話」等語，顯係誤載
  ，並不影響原判決全般意旨，由原審予以更正即可，自無上訴
  意旨(二)所指之違誤。上訴意旨所指，或對於原判決究竟如何違
  背法令，並未依卷內訴訟資料為具體之指摘，或徒憑己意，就
  屬原審採證認事職權之適法行使，及原判決已說明事項，任意
  指摘為違法，核與法律規定得為第三審上訴理由之違法情形，
  均不相適合，應認其上訴違背法律上之程式，予以駁回。
據上論結，應依刑事訴訟法第三百九十五條前段，判決如主文。
中    華    民    國  一○○  年    四    月    七    日
                      最高法院刑事第十庭
                          審判長法官  黃  一  鑫  
                                法官  張  春  福  
                                法官  林  勤  純  
                                法官  陳  國  文  
                                法官  宋  明  中  
本件正本證明與原本無異
                                      書  記  官  
中    華    民    國  一○○  年    四    月   十二   日
                                                      v